【裁判字號】    90,台上,5219
【裁判日期】    900823
【裁判案由】    違反毒品危害防制條例等罪
【裁判全文】
最高法院刑事判決                                九十年度台上字第五二一九號
    上  訴  人  乙○○
                丙○○
    右二人共同
    選任辯護人  張居德律師
    上  訴  人  甲○○
右上訴人等因違反毒品危害防制條例等罪案件，不服台灣高等法院台中分院中華民國
九十年三月十五日第二審更審判決（八十九年度上更(一)字第二三三號，起訴案號：台
灣彰化地方法院檢察署八十七年度偵字第五○七號），提起上訴，本院判決如左：
    主  文
原判決撤銷，發回臺灣高等法院臺中分院。
    理  由
本件原判決認定上訴人乙○○基於意圖販賣之概括犯意，於民國八十六年十月間某日
，將其向不詳姓名之男子所購入原供自己施用之毒品海洛因（淨重一九八點三五公克
），摻入不詳澱粉類白色粉末而非法持有之；並將之分作二包，分別置於其位於彰化
縣埤頭鄉○○村○○路十六號家中廚房之冰箱下及廚具上方，而俟機出售；嗣於同年
月二十八日為警在上址查獲，並扣得前述海洛因二包。乙○○嗣又於同年十一月間，
至八十七年一月十二日間某日，與上訴人丙○○、甲○○，因見販售毒品有利可圖，
遂將渠等三人向不詳姓名販毒者所買入原供自己施用之海洛因一○九二‧九二公克，
及安非他命一一○‧二八公克，共同基於意圖販賣而非法持有之犯意聯絡，以乙○○
所承租位於彰化縣員林鎮○○里○○街二十一號內之一○一室及六○七室，作為販賣
海洛因及安非他命之場所，並由李某備置電子秤二台、研磨機二台、老虎鉗一支及壓
縮機一台，以供研磨、秤重、夾取及壓縮毒品之用。復將其中一○九二‧九二公克之
海洛因摻入澱粉類之白色粉末後，與一一○‧二八公克之安非他命，分別放置於上述
租住處一○一室及六○七室內（甲○○自八十七年一月十日起，居住於一○一室），
及其二人共用之自用小客車置物箱內，並俟機出售。又甲○○於八十二年間（某日）
，在彰化縣二林鎮之「國光遊樂場」內，自綽號「金洲」之不詳姓名男子處，受贈仿
「SMITH&WESSON廠」製造具殺傷力之改造手槍一支及改造子彈十發，乃未經許可，置
放於其所居住之上述一○一室內，而非法持有之。嗣警方於八十七年一月十三日十八
時許，在彰化縣員林鎮○○里○○路○段四八六號檳榔攤前，於上訴人等共同駕乘之
Ｎ三－九二九八號自用小客車之置物箱內查獲海洛因一包（毛重二九‧二公克），並
在丙○○身上查獲海洛因一包（毛重三七‧七公克）。隨後並前往乙○○前揭租住處
一○一室床頭櫃前查獲海洛因一大包（毛重八七五公克）、安非他命三包（毛重一一
三‧四公克）暨手槍、槍把各一支及子彈十發（送驗試射後僅剩六發）。另又在李、
蔡二人所同住之六０七室房間床頭櫃下查獲海洛因二包（毛重一一四‧六公克）、空
塑膠袋一大包、老虎鉗一支、壓縮機一台、電子秤二台、研磨機二台等情。因而撤銷
第一審關於乙○○部分、丙○○意圖販賣而持有毒品，及意圖販賣而非法持有化學合
成麻醉藥品部分，與甲○○意圖販賣而持有毒品、非法販賣化學合成麻醉藥品，及持
有改造手槍部分之判決；改判依想像競合犯關係論處乙○○共同連續意圖販賣而持有
毒品；丙○○共同意圖販賣而持有毒品；甲○○共圖意圖販賣而持有毒品，及未經許
可，持有其他可發射子彈具有殺傷力之改造手槍（丙○○、甲○○均累犯）罪刑，固
非無見。
惟查，(一)、按有罪判決書之事實欄，為判斷其適用法令當否之準據，法院應將依職權
認定與論罪科刑有關之事實，翔實記載，然後於理由內說明其憑以認定之證據及理由
，方為適法。原判決認定乙○○於八十六年十月間某日，將其向不詳姓名男子所購入
之海洛因，摻入澱粉類白色粉末後，分二包置於家中而俟機出售；嗣又與丙○○、甲
○○等人基於意圖販賣而持有之犯意聯絡，將渠等向不詳姓名之人買入之海洛因一○
九二‧九二公克（買後摻入澱粉類白色粉末），及安非他命一一○‧二八公克，分別
放置於上述租住處及自用小客車置物箱內俟機出售等情，而論以意圖販賣而持有毒品
，及意圖販賣而非法持有安非他命等罪。惟其對於乙○○及上訴人等究竟分別在何時
、何地向上開不詳姓名之人購入海洛因及安非他命，而開始非法持有之？並未於事實
欄內詳加認定記載；亦未於理由內說明其憑以認定乙○○及上訴人等，係分別向上開
不詳姓名之人販入海洛因，及安非他命而持有之證據及理由，依上說明，自非適法。
(二)、原判決認定乙○○及上訴人等先後向不詳姓名男子購入海洛因之重量，分別為「
淨重一九八‧三五公克（純度百分之二‧九二，純質淨重五‧五七公克）」及「一○
九二‧九二公克（鑑驗後淨重一○九二‧九二公克，純度百分之四‧一八，純質淨重
四十五‧六八公克）」；又認定渠等購入上開毒品後，均摻入澱粉類白色粉末，以充
其重量而持有之等情。果爾，則警方查獲上述毒品時，其重量自應較原購入者為重，
始合情理。然卷查警方扣獲海洛因之重量分別為「二○○‧一公克（鑑驗淨重為一九
八‧三五公克、純度百分之二‧九二，純質淨重五‧五七公克）」及「一○五六‧五
公克（鑑驗淨重一○九二‧九二公克，度百分之四‧一八，純質淨重四十五‧六八公
克）」，有扣押物品清單及法務部調查局鑑定通知書各二份附卷可稽（見八十七年度
偵字第四四二號偵查影印卷第二十頁、第三十二頁，八十七年度偵字第五○七號偵查
卷第三十三頁、第六十四頁）。上開重量並未較乙○○及上訴人等原購入時為重，似
與情理有悖。究竟乙○○與上訴人等原向各該不詳姓名之人購入海洛因之重量若干？
何以上訴人等摻入澱粉類白色粉末而持有後，其淨重竟未增加？純度亦未減少？原判
決有無將上訴人等販入後摻入澱粉類白色粉末之毒品重量，誤為渠等向不詳姓名之人
購入時之重量？又警方扣押物品清單上記載查扣上訴人等所持有之海洛因，毛重共計
「一○五六‧五公克」；惟法務部調查局鑑驗通知書上則記載該批毒品「淨重一○九
二‧九二公克」。何以該批毒品查獲時之「毛重」，反而比其鑑驗後之「淨重」為少
？其原因何在？以上疑點均與本件犯罪事實之認定有關，原審未予查明釐清，遽行判
決，亦嫌調查未盡。(三)、原判決一方面認定甲○○於「八十二年間（某日）」，自綽
號「金洲」之不詳姓名男子處，受贈前揭改造手槍、子彈後，即未經許可，置放於其
上述一○一室之住處而非法持有之等情；惟另一方面又認定甲○○係於「八十七年一
月十日」始搬入該一○一室居住；並於理由內為相同之說明（見原判決第四面倒數第
六、七行、第十三面倒數第四行）。則吳某既於「八十七年一月十日」始搬入該一○
一室居住，豈有可能自「八十二年間某日」受贈上開手槍、子彈後，即將之置放於該
處而持有之。原判決上開事實之認定與理由之說明，前後不無矛盾。且卷查甲○○在
原審供稱：伊之前係將槍、彈藏放於其二林鎮○○路二十號（家中），後來去住乙○
○家中（指前述一○一室）就帶過來等語（見原審卷一第六十頁）。若其所述無訛，
則吳某受贈上開槍、彈後，係先置放於其前揭家中而持有之，嗣後始攜至前揭一○一
室置放。原審未詳予查明，遽認吳某自綽號「金洲」者處受贈前揭槍、彈後，即置放
於上述一○一室住處而非法持有之，自嫌速斷。又原判決理由第八段內既說明不能證
明甲○○有非法販賣安非他命三千元予王文章之事實，而就該部分不另為無罪之諭知
。惟竟又於理由第七段第（五）小段內謂：「……又麻醉藥品管理條例對於沒收部分
既無特別規定，仍應依刑法有關之規定。又販賣安非他命所得三千元部分為犯罪所得
，因未扣案，且無證據足資證明尚已存在，爰不予宣告沒收」云云（見原判決第十七
面第三行至第五行），其理由自相矛盾，亦有可議。(四)、按所謂裁判上一罪，係指形
式上犯數罪，惟因其僅有一個（或概括）犯罪之意思，或係因一個犯罪行為所造成，
在裁判上擬制視為一罪，而僅論以一罪，或從一重處斷者而言；此與同一犯罪行為中
之高度與低度行為，基於吸收關係，應僅成立實質一罪（或單純一罪）之情形不同，
自不宜互相混淆。且本件起訴書中，並未認定或記載吳某所涉非法販賣安非他命罪嫌
部分，與原審論罪之意圖販賣而非法持有安非他命犯行之間，互有「低度及高度行為
之裁判上一罪關係」。乃原判決理由第八段內竟謂：「而被告（甲○○）被訴非法販
賣安非他命予王文章部分，則因公訴人認此部分，與本院右開論罪科刑（意圖販賣而
持有毒品罪）部分，互有『低度及高度行為之裁判上一罪關係』，故不另為無罪之諭
知」云云（見原判決第二十面第七行至第九行），不僅與起訴書所載內容不符，復將
實質上一罪之高低度吸收關係，與形式上數罪之裁判上一罪關係混為一談，其理由亦
有矛盾。又原判決未查明起訴意旨究竟認該二部分為何種法律上關係，並為前述矛盾
之說明，本院自無從為該部分法律上當否之判斷。(五)、查本件第一審判決並未認定乙
○○、丙○○二人有非法販賣安非他命之犯行，亦未就甲○○部分宣告強制工作。乃
原判決竟以第一審判決認定李、蔡二人非法販賣安非他命，以及對甲○○宣告強制工
作均有不當，作為撤銷第一審判決之理由（見原判決第十六面第三、四行，第十七面
第七、八行），顯與卷證資料內容不符，併有可議。(六)、按刑事訴訟法第九十五條第
一款關於告知罪名程序之規定，旨在使被告得以充分行使其訴訟防禦權，以達刑事訴
訟發見真實兼及程序公正之目的。是以法院如欲依刑事訴訟法第三百條之規定變更起
訴書所引用之法條或罪名而為判決，或基於審判不可分關係，擴張起訴事實之範圍而
予以論罪科刑者，自應依上開規定於審判期日前踐行告知罪名程序，始能避免突襲性
裁判，而確保被告之權益。否則，如於辯論終結後，逕行變更起訴法條，或擴張起訴
事實之範圍而為判決，依上說明，其對於訴訟程序之踐行，即非適法。查本件檢察官
起訴甲○○涉犯麻醉藥品管理條例第十三條之一第二項第一款之非法販賣化學合成麻
醉藥品罪嫌。原判決認尚不能證明吳某有該部分犯行，惟起訴書中已敘及吳某有意圖
販賣而非法持有安非他命犯行，為起訴效力所及，而就該部分改論以同條例第十三條
之一第一項第二款之意圖販賣而非法持有安非他命罪，並依想像競合犯關係從一重論
處意圖販賣而持有毒品罪。惟並未於理由內說明應否變更起訴法條而為判決，亦未引
用刑事訴訟法第三百條以為其變更法條判決之依據，已有理由不備之違誤。且原審復
未依上開規定於審判期日前踐行告知罪名變更之程序，以使吳某得以充分行使其訴訟
防禦權，有原審訊問及審判筆錄在卷可稽。依上說明，其對於訴訟程序之踐行，自屬
違法。以上或為上訴意旨所指摘，或為本院得依職權調查之事項，應認原判決仍有撤
銷發回之原因。
據上論結，應依刑事訴訟法第三百九十七條、第四百零一條，判決如主文。
中      華      民      國     九十     年      八      月    二十三    日
                              最高法院刑事第七庭
                                  審判長法官  吳  雄  銘
                                        法官  池  啟  明
                                        法官  石  木  欽
                                        法官  郭  毓  洲
                                        法官  吳  三  龍
      右正本證明與原本無異
                                              書  記  官
中      華      民      國     九十     年      八      月    二十七    日


司法院資訊處製作；財團法人民間司法改革基金會備份。
